臺灣新竹地方法院民事裁定
111年度消債職聲免字第17號
聲  請  人  
即債務人    謝億文  

代  理  人  陳俊成律師
上列當事人因消費者債務清理事件，聲請免責，本院裁定如下：
    主  文
聲請人即債務人謝億文不予免責。
    理  由
一、按「法院為終止或終結清算程序之裁定確定後，除別有規定
    外，應以裁定免除債務人之債務。」「法院裁定開始清算程
    序後，債務人有薪資、執行業務所得或其他固定收入，扣除
    自己及依法應受其扶養者所必要生活費用之數額後仍有餘額
    ，而普通債權人之分配總額低於債務人聲請清算前二年間，
    可處分所得扣除自己及依法應受其扶養者所必要生活費用之
    數額者，法院應為不免責之裁定。但債務人證明經普通債權
    人全體同意者，不在此限。」「債務人有下列各款情形之一
    者，法院應為不免責之裁定。但債務人證明經普通債權人全
    體同意者，不在此限：一、於七年內曾依破產法或本條例規
    定受免責。二、故意隱匿、毀損應屬清算財團之財產，或為
    其他不利於債權人之處分，致債權人受有損害。三、捏造債
    務或承認不真實之債務。四、聲請清算前二年內，因消費奢
    侈商品或服務、賭博或其他投機行為，所負債務之總額逾聲
    請清算時無擔保及無優先權債務之半數，而生開始清算之原
    因。五、於清算聲請前一年內，已有清算之原因，而隱瞞其
    事實，使他人與之為交易致生損害。六、明知已有清算原因
    之事實，非基於本人之義務，而以特別利於債權人中之一人
    或數人為目的，提供擔保或消滅債務。七、隱匿、毀棄、偽
    造或變造帳簿或其他會計文件之全部或一部，致其財產之狀
    況不真確。八、故意於財產及收入狀況說明書為不實之記載
    ，或有其他故意違反本條例所定義務之行為，致債權人受有
    損害，或重大延滯程序。」消費者債務清理條例（下稱消債
    條例）第132條、第133條及第134條定有明文。前三條情形
    ，法院於裁定前應依職權調查，或命管理人調查以書面提出
    報告，並使債權人、債務人有到場陳述意見之機會，消債條
    例第136條亦有明文。
二、經查：
㈠、本件聲請人即債務人謝億文前於民國（下同）108年4月17日
    聲請更生，經本院以108年度消債更字第46號裁定債務人自1
    08年10月9日16時起開始更生程序，並經本院以108年度司執
    消債更字第60號案受理，嗣因聲請人所提更生方案未經債權
    人會議可決，亦未能依消債條例第64條逕予認可，經聲請人
    具狀請求轉為清算程序，本院以109年度消債清字第37號裁
    定自109年12月25日11時起開始清算程序。復聲請人清算財
    團之財產分配完結，普通債權人共計受償新臺幣（下同）33
    ,264元，經本院司法事務官於111年4月22日以109年度司執
    消債清字第43號裁定終結清算程序確定等情，業據本院調取
    上開卷宗核閱屬實。依首揭規定，本院應裁定是否准許債務
    人免責。經本院通知全體債權人及債務人到場及函詢全體無
    擔保債權人之意見，除債權人台新資產管理股份有限公司、
    滙誠第二資產管理股份有限公司未表示意見外，其餘債權人
    意見如下：
　⒈債權人台北富邦商業銀行股份有限公司：不同意債務人免責
    。依債務人之信用卡消費明細，債務人曾密集消費，旋即未
    償還任何款項，顯見債務人無還款誠意，僅是利用消債條例
    之施行，試探可否免除支付欠款，非消債條例立法所要救助
    之人。又債權人因無法藉電子閘門獲悉債務人近年來所得及
    財產變化之軌跡，進而掌握其是否為惡意操弄之蹊蹺。債務
    人在有固定所得前提下，不積極與各債權人達成債務協商，
    請鈞院詳審債務人有無消債條例第133條前段、第134條第4
    款不免責之事由，裁定債務人不免責。
　⒉債權人滙豐(台灣)商業銀行股份有限公司：不同意債務人免
    責。債務人於聲請清算前二年雖無刷卡消費行為，係因各債
    權銀行基於風險控管停卡所致，非債務人主動停止消費行為
    ，倘以此為由予以免責，顯有道德風險存在。另請鈞院調查
    債務人聲請清算前二年迄今，有無搭乘國內外航線、投資投
    機性商品及往來券商之股票交易明細，以釐是否有符合消債
    條例第134條應為不免責裁定之情事。又於清算程序進行中
    ，債權人分配金額僅4,257元，請鈞院調查債務人聲請清算
    前二年實際收支，以釐清是否符合消債條例第133條不免責
    之規定。
　⒊債權人台新國際商業銀行股份有限公司：不同意債務人免責
    。請詳察債務人是否有消債條例第133條、第134條各款不免
    責事由，諸如查詢債務人入出境資料以確認其是否奢侈浪費
    或隱匿財產之行為。
　⒋債權人聯邦商業銀行股份有限公司、萬榮行銷股份有限公司
    ：請鈞院依職權審酌債務人有無消債條例第133條、第134條
    不免責之事由而為准駁。
㈡、聲請人有消債條例第133條所規定應不免責之情事存在：
  ⒈按法院裁定開始更生程序後，債務人免責前，法院裁定開始
    清算程序，其已進行之更生程序，適於清算程序者，作為清
    算程序之一部；其更生聲請視為清算聲請，消債條例第78條
    第1項定有明文。由其文義可知，在適於清算程序之情形下
    ，清算程序之始點，得提前至裁定開始更生時（臺灣高等法
    院暨所屬法院98年法律座談會民事類提案第40號研討結果參
    照）。又依據前開法律座談會之研討結果，認定債務人有無
    薪資、執行業務所得或其他固定收入之時點，於更生轉換清
    算程序之情形，應提前至裁定開始更生時。是本件自應以本
    院裁定聲請人開始更生時（即108年10月9日）起至裁定免責
    前之期間，綜合考量認定聲請人有無薪資、執行業務所得或
    其他固定收入，扣除自己及依法應受其扶養者所必要生活費
    用之數額後仍有餘額，且普通債權人之分配總額低於聲請人
    聲請更生前2年間（即自106年4月至108年3月止），可處分
    所得扣除自己及依法應受其扶養者必要生活費用之餘額，判
    斷債務人有無清償能力，及有無濫用清算程序之情節，而決
    定應否為聲請人不免責之裁定，此亦可參上開臺灣高等法院
    暨所屬法院98年法律座談會民事類提案第40號之研討結果。
  ⒉聲請人開始更生程序後之收支情形：本院定於111年9月8日通
    知聲請人到庭訊問調查，經聲請人到場表示：法院裁定開始
    更生後，仍任職於○○○○○科技股份有限公司，每月收入30,00
    0元左右，因為今年都沒有加班，之前有加班，伊是做庫房
    出貨，公司是賣記憶體的，公司主要客戶是東歐，因烏俄戰
    爭，生意受影響；目前每月必要支出以法院准予其更生裁定
    認定之22,509元為準等語，此有訊問筆錄在卷可佐（見本院
    卷第53頁），是以聲請人上開陳述法院裁定開始更生後，目
    前每月薪資收入30,000元左右、每月必要支出以本院准予其
    更生裁定認定之金額22,509元觀之，足認聲請人於裁定開始
    更生後，其每月固定收入扣除必要支出後仍有餘額。
  ⒊聲請人聲請更生前2年收支情形（106年4月至108年3月）：就
    聲請人聲請更生前2年之可處分所得，聲請人於111年9月8日
    當庭陳稱聲請更生前2年內在○○○○○科技股份有限公司工作，
    107年9月才成為正式員工，還沒成為正式員工前，每月薪資
    約26,000元，成為正式員工後每月薪資約28,000元等語（見
    本院卷第54頁）。惟查，聲請人於107年有全球人壽保險股
    份有限公司所得12,500元、107年12月至108年3月於○○○○○科
    技股份有限公司之實領薪資加計債權扣款分別為31,837元、
    73,683元（含尾牙現金紅包）、27,769元、30,161元，此有
    聲請人提出之薪資表、本院依職權調查聲請人之稅務電子閘
    門財產所得調件明細表等件在卷可憑（見更生卷第229-235
    、253頁），故聲請人上開收入合計為175,950元（計算式：
    12,500元＋31,837元＋73,683元＋27,769元＋30,161元）。又聲
    請人於106年4月至107年11月之收入數額，參酌聲請人上開
    陳述107年9月以前每月薪資約26,000元，107年9月以後每月
    薪資約28,000元等語，則聲請人106年4月至107年8月之收入
    數額合計約442,000元（計算式：26,000元×17月）、107年9
    月至11月收入數額合計約84,000元（計算式：28,000元×3月
    ）。綜上計算，聲請人聲請更生前2年之收入總額為701,950
    元（計算式：175,950元＋442,000元＋84,000元）；另聲請人
    主張聲請更生前2年內之每月必要支出數額，依本院准予其
    更生裁定認定之22,509元等語（見本院卷第54頁），是以聲
    請人於聲請更生前2年內之必要支出總額為540,216元(計算
    式：22,509元×24月）。準此，聲請人於聲請更生前2年間之
    可處分所得701,950元，扣除自己及依法應受其扶養者所需
    之必要生活費用540,216元後，尚餘161,734元，而本件普通
    債權人於清算程序中之分配總額為33,264元，為聲請人所自
    承，並據調取本院109年度司執消債清字第43號事件查明無
    訛。是以本件債權人分配總額顯低於聲請人聲請更生前2年
    間，可處分所得扣除自己及依法應受其扶養者所必要生活費
    用之數額，而該當消債條例第133條規定應不免責之情形。
㈢、本件聲請人無消債條例第134條各款不予免責之情形：依消債
    條例關於清算程序係以免責主義為原則，不免責為例外，倘
    債權人主張債務人有消債條例第134條各款所定不免責之情
    事，即應由債權人就債務人有合於上開各款要件之事實，提
    出相當之事證證明之。又本院依職權函詢全體普通債權人之
    結果，其等雖有部分具狀表明本院應查明聲請人有無消債條
    例第134條各款之不免責事由存在等語，惟債權人既未具體
    說明或提出相當事證，以證明聲請人有該條文各款所定不應
    免責之情形，且本院復查無聲請人有何消債條例第134條所
    列各款之不免責事由，自難認債務人有消債條例第134條各
    款所定之情事存在。　　
三、綜上所述，聲請人於開始更生後有固定收入，於扣除自己及
    依法應受其扶養者所需必要生活費用後，仍有餘額，而普通
    債權人依清算程序受分配之總額，低於聲請人於聲請更生前
    二年間可處分所得扣除自己及受其扶養者所必要生活費用之
    數額，依消債條例第133條前段規定，應為不免責之裁定，
    復未經普通債權人同意其免責，情節又非屬輕微，無例外得
    以免責之情事，揆諸上開規定，債務人應不予免責，爰裁定
    如主文。至債務人受不免責之裁定確定後，繼續清償本件之
    債權人達消債條例第141條所規定之數額，即128,470元（計
    算式：161,734元－33,264元），且各普通債權人受償額均達
    其應受分配額時，得再聲請法院裁定免責，附此敘明之。
四、爰裁定如主文。
中　　華　　民　　國　　111 　年　　11　　月　　21　　日
                  民事第二庭  法  官  鄭政宗 
以上正本係照原本作成。
如不服本裁定應於送達後10日內向本院提出抗告狀，並繳納抗告
費新臺幣1,000 元。
中　　華　　民　　國　　111 　年　　11　　月　　22　　日
                              書記官  黃志微